臺灣雲林地方法院刑事判決
110年度易字第66號
公  訴  人  臺灣雲林地方檢察署檢察官
被      告  楊婉婷




上列被告因違反毒品危害防制條例案件，經檢察官聲請簡易判決
處刑（109年度撤緩毒偵字第51、52、53號），本院斗六簡易庭
認為應依通常程序審理（簡易庭案號：109年度六簡字第181號）
，判決如下：
    主  文
本件公訴不受理。
    理  由
一、公訴意旨略以：被告乙○○基於施用第二級毒品甲基安非他命
    之犯意，分為下列犯行:㈠於107年1月13日晚間9時許，在雲
    林縣○○市○○里○○路00巷00號4樓住處，以將甲基安非他命置
    於玻璃球內點火燒烤後吸食其煙之方式，施用第二級毒品甲
    基安非他命1次；㈡於107年6月19日晚間10時許，在同上住處
    ，以相同方式，施用第二級毒品甲基安非他命1次；㈢於107
    年8月1日晚間8時許，在同上住處，以相同方式，施用第二
    級毒品甲基安非他命1次。因認被告所為，均係犯毒品危害
    防制條例第10條第2項之施用第二級毒品罪等語。
二、起訴之程序違背規定者，應諭知不受理之判決，並得不經言
    詞辯論為之，刑事訴訟法第303條第1款、第307條分別定有
    明文。而訴訟條件乃欲為實體判決所應具備之條件，法院對
    於訴訟條件有無欠缺，不問訴訟程度如何，得依職權調查之
    。又109年1月15日修正公布、同年7月15日施行之毒品危害
    防制條例第20條第3項規定，犯第10條之罪於觀察、勒戒或
    強制戒治執行完畢釋放後，3年後再犯第10條之罪者，適用
    本條前2項之規定。上開所謂「3年後再犯」，只要本次再犯
    （不論修正施行前、後）距最近1次觀察、勒戒或強制戒治
    執行完畢釋放，已逾3年者，即該當之，不因其間有無犯第1
    0條之罪經起訴、判刑或執行而受影響。此係因本次修正之
    毒品危害防制條例第20條第3項及第23條第2項，雖僅將原條
    文之再犯期間由「5年」改為「3年」，惟鑑於採取傳統刑事
    機構式處遇，將施用毒品者當作「犯人」處理，其施用人數
    及再犯率仍高，將施用毒品者監禁於監獄內，僅能短期間防
    止其接觸毒品，因慣用毒品產生之「心癮」根本無法根除，
    並慮及毒品危害防制條例施行多年累積之戒毒經驗及實效，
    暨逐步擴充之醫療、戒癮機構、專業人力、社區支援系統等
    資源，尤以本次毒品危害防制條例第24條修正，擴大檢察官
    對施用毒品者附條件緩起訴處分之範圍，使其能視個案具體
    情形給予適當多元社區處遇。準此，本次修正後對於施用毒
    品者之思維，自應與時俱進，擺脫以往側重於「犯人」身分
    之處罰，著重其為「病患」之特質，並以「治療」疾病為出
    發點，重新評價前揭所謂「3年後再犯」之意義。而對於施
    用毒品者之治療方式，有機構外之處遇（如自行赴醫院戒癮
    、附命完成戒癮治療緩起訴處分等），或機構內之觀察、勒
    戒或強制戒治；至對施用毒品者科以刑罰，無非在運用刑罰
    之一般預防功能以嚇阻毒品之施用。監獄為執行場所而非戒
    癮專責機構，針對施用毒品者及其再犯之特性，法務部於10
    6年12月5日頒訂之「科學實證之毒品犯處遇模式計畫」內容
    ，將監所內毒癮犯人輔導策略區分為「新收評估」、「在監
    輔導」及「出監輔導」3階段，目的即是積極引進地區醫療
    體系之協助，提供毒癮戒治，落實社區追蹤輔導及治療之銜
    接，俾修復創傷、預防再犯。惟刑罰因涉及人身自由及基本
    權，故於施用毒品初犯時皆以傳統之機構外或機構內處遇方
    式治療，如再施用毒品時，始科以刑事責任，一則懲罰其未
    具悔悟之心，再則以刑罰方式形成施用者之心理強制，以減
    少其毒品之施用，遏止其一犯再犯。而當刑罰處遇仍不能有
    效幫助施用毒品者改善惡習時，即表示無法以此方式發揮治
    療效果，若繼續施以刑罰只具懲罰功能，不僅無法戒除其毒
    癮，更漸趨與社區隔離，有礙其復歸社會。是基於憲法保障
    人民之生存權，及根據每個國民生存照顧需要提供基本給付
    之理念，為協助施用毒品者戒除毒癮復歸社會，對於經監獄
    監禁處遇後仍再犯之施用毒品者，更應恢復以機構內、外之
    治療協助其戒除毒癮。此即本次修正毒品危害防制條例第20
    條第3項關於施用毒品者所謂「3年後再犯」係何所指之立法
    真諦（最高法院109年度台上大字第3826號刑事裁定意旨參
    照）。
三、經查：
　㈠本案被告行為後，毒品危害防制條例第20條、第23條業經修
    正施行，按該條例第35條之1第2款規定「本條例中華民國10
    8年12月17日修正之條文施行前犯第10條之罪之案件，於修
    正施行後，依下列規定處理：二、審判中之案件，由法院或
    少年法院（地方法院少年法庭）依修正後規定處理；依修正
    後規定應為不起訴處分或不付審理之裁定者，法院或少年法
    院（地方法院少年法庭）應為免刑之判決或不付審理之裁定
    。」查本案被告被訴施用第二級毒品案件，係於前揭法律修
    正109年7月15日施行前之109年7月10日繫屬於本院，此有臺
    灣雲林地方檢察署109年7月10日雲檢原楷109撤緩毒偵51字
    第1099018802號函上本院收文章在卷可憑，依上說明，本件
    自應適用修正後之規定。
　㈡又被告前因施用毒品案件，於93年2月20日因停止戒治處分出
    監後，再無經觀察、勒戒或強制戒治之紀錄，此有臺灣高等
    法院被告前案紀錄表在卷可考。而本案被告經起訴施用毒品
    之時間，距前開觀察、勒戒執行完畢之時間超過3年，依上
    開最高法院之裁定意旨，仍應給予被告觀察、勒戒之治療。
    然檢察官未依新法規定聲請法院裁定令被告入勒戒處所觀察
    、勒戒，竟仍提起公訴，其起訴之程序顯然違背規定，爰不
    經言詞辯論，逕為諭知不受理之判決。　
據上論斷，應依刑事訴訟法第303條第1款、第307條，判決如主
文。
本案經檢察官甲○○聲請簡易判決處刑。
中    華    民    國    110     年    6   月    29    日
                  刑事第三庭    法  官  陳碧玉 
以上正本證明與原本無異。
如不服本判決應於收受判決後20日內向本院提出上訴書狀，並應
敘述具體理由；其未敘述上訴理由者，應於上訴期間屆滿後20日
內向本院補提理由書（均須按他造當事人之人數附繕本）「切勿
逕送上級法院」。
                                書記官  許馨月 
中　　華　　民　　國　　110 　年　　7 　　月　　1 　　日